【裁判字號】    97,家訴,48
【裁判日期】    970605
【裁判案由】    夫產分別財產
【裁判全文】
臺灣臺南地方法院民事判決              97年度家訴字第48號
原      告  乙○○
被      告  甲○○
上列當事人間請求宣告改用夫妻分別財產事件，本院於中華民國
97年5月22日言詞辯論終結，判決如下：
    主    文
准原告與被告改用夫妻分別財產制。
訴訟費用新臺幣參仟元由被告負擔。
    事實及理由
一、原告主張：兩造於民國73年12月12日結婚，現仍為夫妻關係
    ，因婚後未訂立夫妻財產制契約，依法以法定財產制為夫妻
    財產制。兩造原係在臺南縣新營市○○里○○路13巷12號共
    同生活，嗣雙方感情破裂難以維持共同生活，被告向本院聲
    請通常保護令，經本院於93年8月17日核發93年家護字第287
    號民事通常保護令，自原告收到前揭保護令起，兩造即未同
    居，嗣保護令失效後，被告又將房屋大門更換鑰匙，因此原
    告無法進入，兩造分居迄今已逾6個月，為此爰依民法第101
    0條第2項規定，提起本件訴訟。並聲明：如主文所示。
二、被告抗辯：兩造夫妻財產制為法定財產制，兩造自93年4月1
    日就分居迄今，因為原告有婚外交往對象，所以其離家出走
    等語資為抗辯。
三、得心證之理由：
  (一)按夫妻未以契約訂立夫妻財產制者，除本法另有規定外，以
    法定財產制，為其夫妻財產制。又夫妻難於維持共同生活，
    不同居已達六個月以上時，法院因夫妻一方之聲請，得宣告
    改用分別財產制，民法第1005條、第1010條第2項後段分別
    定有明文。而民法第1010條第2項後段「夫妻難以維持共同
    生活不同居已達六個月以上，法院得因夫妻之一方請求，宣
    告改用分別財產制」之規定，係於91年6月26日修正，修正
    前本項原係列於同條第1項第5款，而舊法第1010條第1項第5
    款之規定，係於74年6月3日修正時所增列。當時修正增列之
    立法理由，乃因「如夫妻感情破裂，不能繼續維持家庭共同
    生活，且事實上不同居已達六個月以上時，如原採法定財產
    制或分別財產制以外之約定財產制者，茲彼此既不能相互信
    賴，自應准其改用分別財產制，俾夫妻各得保有其財產所有
    權、管理權及使用收益權，減少不必要之困擾，爰增列第5
    款規定，以應事實上之需要。」（參見陳棋炎、黃宗樂、郭
    振恭三人合著，民法親屬新論，第175頁）。再觀諸民法第1
    010條第2項文義，其所指夫妻難於維持共同生活，不同居已
    達六個月以上為由，聲請法院宣告改用分別財產制之當事人
    ，並不以其就分居逾六個月之事實無可歸責原因者為限（臺
    灣高等法院93年度家上字第165號、92年度家上字第210號裁
    判意旨參照）。又夫妻之一方依民法第1010條規定請求法院
    宣告改用分別財產制，應依民事訴訟程序提起形成之訴，由
    法院以形成判決變更夫妻間之財產關係；夫妻難於維持共同
    生活，不同居已達六個月以上時，縱其事由應由夫妻之一方
    負責，該應負責之一方亦非不得依該條規定請求宣告改用分
    別財產制。又此項訴訟之裁判，非以夫妻間另案離婚訴訟是
    否成立為據，自無在離婚訴訟終結前以裁定停止訴訟程序之
    必要（最高法院93年度台上字第1878號裁判意旨可資參照）
    。
  (二)經查，原告主張前開本院依被告聲請核發通常保護令，且兩
    造自93年間起即未同居之事實，為被告所不爭執，自堪信為
    真正。本院併審酌上述保護令之情節觀之，婚後原告多次毆
    打被告，並於該案審理中遷居他住，未再與被告及子女生活
    ，亦可認兩造感情破裂難於維持共同生活。至被告雖辯稱：
    因原告有婚外交往對象，始離家出走云云，惟夫妻難於維持
    生活及兩造分居之事由，應由夫妻之何一方負責究可歸責於
    誰，並非民法第1010條第2項所定得宣告改用夫妻分別財產
    制之要件，換言之，縱兩造婚姻破裂導致分居達6個月以上
    之事由，係應由原告負責，原告亦非不得依首開規定請求，
    是被告前揭所辯，尚無可採。從而，原告依民法第1010第2
    項後段之規定，請求判決宣告兩造改用分別財產制，核屬有
    據，應予准許。另本件訴訟費用為第一審裁判費新臺幣
    3,000元，爰命由敗訴之被告負擔。
四、結論：本件原告之訴為有理由，並依民事訴訟法第78條、第
    87條第1項，判決如主文。
中    華    民    國    97    年    6     月    5     日
                      家事法庭    法  官  郭貞秀
以上正本係照原本作成。
如對本判決上訴，須於判決送達後20日之不變期間內，向本院提
出上訴狀。
中    華    民    國    97    年    6     月    5     日
                                  書記官  鄭隆慶


司法院資訊處製作；財團法人民間司法改革基金會備份。
